ACORDAO-COMPLETO-2378308

ACÓRDÃO 2519/2019 ATA 40/2019 - PLENÁRIO

VISTOS, relatados e discutidos estes autos, originalmente, de Tomada de Contas Especial relativa ao Convênio 673/2008, celebrado entre a União, representada pelo Ministério do Turismo, e o Município de Congo/PB, tendo como objeto o apoio financeiro para a realização de festa junina local, nesta oportunidade apreciando-se Embargos de Declaração em face do Acórdão 1927/2019-TCU-Plenário;
ACORDAM os Ministros do Tribunal de Contas da União, reunidos em sessão de Plenário, ante as razões expostas pelo Relator, em:
9.1. conhecer dos Embargos de Declaração interpostos pelo Sr. José Alves da Silva, para, no mérito, rejeitá-los;
9.2. dar ciência ao Embargante.

Embargos de declaração relativo a convênio tendo como objeto o apoio financeiro para a realização de festa junina local.

Prefeitura Municipal de Congo/PB.

3. Interessados/Responsáveis/Recorrentes:
3.1. Interessado: Ministério do Turismo (vinculador) (05.457.283/0001-19);
3.2. Responsáveis: José Alves da Silva (XXX.308.981-XX); Xoxoteando Produções Artísticas Ltda. - Me (07.408.508/0001-72).
3.3. Recorrente: José Alves da Silva (XXX.308.981-XX).

13.1. Ministros presentes: José Mucio Monteiro (Presidente), Benjamin Zymler, Ana Arraes e Vital do Rêgo.
13.2. Ministros-Substitutos convocados: Augusto Sherman Cavalcanti (Relator), Marcos Bemquerer Costa, André Luís de Carvalho e Weder de Oliveira.

ACORDAO-COMPLETO-2553125

Acórdão de Relação 2445/2022 - Plenário

Acórdão de Relação

ACORDAO-COMPLETO-2482710

Acórdão 2165/2021 - Plenário

ACORDAO-COMPLETO-2450474

Acórdão 727/2021 - Plenário

XOXOTEANDO PRODUÇÕES ARTÍSTICAS LTDA. - ME

XOXOTEANDO PRODUCOES ARTISTICAS LTDA. - ME

AUGUSTO SHERMAN

Ministro-Substituto Augusto Sherman Cavalcanti.

Em exame autos que tratam, originalmente, de Tomada de Contas Especial, cujo débito discutido, de responsabilidade do ex-Prefeito Municipal de Congo/PB, Sr. José Alves da Silva (mandatos 2005/2008 e 2009/2012) , em solidariedade com a empresa Xoxoteando Produções Artísticas Ltda., no valor de R$ 150.000,00, corresponde à integralidade dos recursos federais transferidos pela União, por meio do Ministério do Turismo, mediante o Convênio 673/2008 (Siafi 633622) , a título de apoio ao evento "Festas Juninas do Município de Congo/PB", no período de 19 a 22/6/2008. 
Na presente oportunidade apreciam-se Embargos de Declaração apresentados à peça 60 dos autos.
Lembro que, na sessão de 21/8/2019, foi prolatado o Acórdão 1927/2019-TCU-Plenário, decorrente de Declaração de Voto por mim apresentada (peça 47) , por meio do qual, no que interessa ao Embargante, foram julgadas irregulares as contas do Sr. José Alves da Silva, condenando-o ao ressarcimento ao erário da quantia de R$ 150.000,00 em valores históricos (item 9.1) , bem como aplicando-lhe a multa legal no valor de R$ 25.000,00 (item 9.2) .
Por meio do expediente à peça 60, apresentado em 2/10/2019, o Embargante aponta a existência de suposta omissão, motivo pelo qual requer a restituição dos autos à unidade técnica, "para elaboração de análise das provas produzidas, dando-se efetividade à ampla defesa e ao contraditório" (peça 60, p. 5) .
Nesse sentido, aponta o Embargante que nenhuma das provas por ele produzidas, que supostamente demonstram a boa e regular aplicação dos recursos em tela, "foi considerada por essa Egrégia Corte de Contas, restando clara a omissão do Acórdão embargado" (peça 60, p. 4) . Destaca, especialmente, as seguintes provas (peça 60, p. 3-4) :
 (i) Depoimento do Comandante da Polícia Militar acerca da realização do evento; 
 (ii) Contrato firmado com a empresa prestadora de serviço; 
 (iii) Comprovante de depósito realizado da Conta do convênio para a conta da empresa contratada; 
 (iv) Anúncio veiculado na rádio local; 
 (v) Fotografia datada dos integrantes da banda se apresentando no evento que justificou o convênio; 
 (vi) Comprovante de quebra do sigilo bancário da empresa contratada demonstrando o recebimento do valor acordado pelo serviço prestado; 
 (vii) Arquivamento do inquérito policial que se destinava a apurar ilegalidades na utilização da verba oriunda do convênio.
	É o relatório.

8.1. Joanilson Guedes Barbosa (13295/OAB-PB), representando Maria Irene Paulo Marques e Xoxoteando Produções Artísticas Ltda. - Me;  
8.2. Jéssica de Oliveira Amaral (48386/OAB-DF) e outros, representando José Alves da Silva.

Procuradora-Geral Cristina Machado da Costa e Silva.

EMBARGOS DE DECLARAÇÃO. CONHECIMENTO. REJEIÇÃO. AUSÊNCIA DE OMISSÃO.

TOMADA DE CONTAS ESPECIAL (TCE)

Secretaria de Controle Externo de Tomada de Contas Especial (SecexTCE).

Em exame autos que tratam, originalmente, de Tomada de Contas Especial instaurada contra o ex-Prefeito Municipal de Congo/PB, Sr. José Alves da Silva (mandatos 2005/2008 e 2009/2012) , em solidariedade com a empresa Xoxoteando Produções Artísticas Ltda., no valor de R$ 150.000,00, correspondente à integralidade dos recursos federais transferidos pela União, por meio do Ministério do Turismo, mediante o Convênio 673/2008 (Siafi 633622) , a título de apoio ao evento "Festas Juninas do Município de Congo/PB", no período de 19 a 22/6/2008. 
Na presente oportunidade apreciam-se Embargos de Declaração apresentados pelo Sr. José Alves da Silva à peça 60 dos autos.
Lembro que, na sessão de 21/8/2019, foi prolatado o Acórdão 1927/2019-TCU-Plenário (peça 46) , decorrente de Declaração de Voto por mim apresentada (peça 47) , por meio do qual, no que interessa ao Embargante, foram julgadas irregulares suas contas, condenando-o ao ressarcimento ao erário da quantia de R$ 150.000,00 em valores históricos (item 9.1) , bem como aplicando-lhe a multa legal no valor de R$ 25.000,00 (item 9.2) , em razão da "ausência de comprovação da execução física do evento", em apertada síntese.
Por meio do expediente à peça 60, o Embargante aponta a existência de suposta omissão, motivo pelo qual requer a restituição dos autos à unidade técnica, "para elaboração de análise das provas produzidas, dando-se efetividade à ampla defesa e ao contraditório" (peça 60, p. 5) . 
Primeiramente, conheço dos aclaratórios manejados, uma vez atendidos os pressupostos legais para sua admissão. Registro que o expediente de peça 60 foi apresentado em 2/10/2019, tendo a procuradora do Embargante sido notificada em 25/9/2019 (peça 57) .
Passo a analisar as alegações da Embargante, adiantando que não vislumbro qualquer omissão no decisum.
II
Aponta o Embargante que nenhuma das provas por ele produzidas, que supostamente demonstrariam a boa e regular aplicação dos recursos em tela, "foi considerada por essa Egrégia Corte de Contas, restando clara a omissão do Acórdão embargado" (peça 60, p. 4) . Destaca, especialmente, as seguintes provas (peça 60, p. 3-4) :
" (i) Depoimento do Comandante da Polícia Militar acerca da realização do evento; 
 (ii) Contrato firmado com a empresa prestadora de serviço; 
 (iii) Comprovante de depósito realizado da Conta do convênio para a conta da empresa contratada; 
 (iv) Anúncio veiculado na rádio local; 
 (v) Fotografia datada dos integrantes da banda se apresentando no evento que justificou o convênio; 
 (vi) Comprovante de quebra do sigilo bancário da empresa contratada demonstrando o recebimento do valor acordado pelo serviço prestado; 
 (vii) Arquivamento do inquérito policial que se destinava a apurar ilegalidades na utilização da verba oriunda do convênio."
O Embargante aduz, a despeito de se referir a trecho do Voto elaborado pelo e. Ministro José Múcio (peça 49) , Relator do feito, que (peça 60, p. 1-2, item 2) :
"2. O fator determinante para a condenação do Embargante é narrado por Vossa Excelência no seguinte trecho do voto condutor do Acórdão ora embargado: 
8. De fato, o ex-prefeito não apresentou os elementos requeridos no Parágrafo Segundo da Cláusula Décima Segunda do termo do Convênio 673/2008 (peça 2, pp. 93 e 95) , que são essenciais para demonstrar a realização do objeto, tais como a 'comprovação, por meio de fotografia, jornal, vídeo etc., da fixação da logomarca do Ministério do Turismo no material promocional' (item 'e') . Dessa forma, não tendo cumprido seu dever constitucional (Constituição Federal, art. 70, parágrafo único) e legal (art. 93 do Decreto-Lei 200/1967) , de fazer prova da correta aplicação dos recursos públicos sob sua responsabilidade, deve ter suas contas julgadas irregulares, com a imputação do débito correspondente à totalidade dos recursos transferidos e a aplicação da multa do art. 57 da Lei 8.443/1992, para a qual atribuo o valor de R$ 25.000,00." (grifos no original) 
 
Examinando os autos observo que as referidas provas foram objeto de exame por parte da instrução técnica (peça 35) e do Parquet especial (peça 39) , manifestações transcritas pelo e. Relator, Ministro José Múcio, no relatório que acompanhou o acórdão vergastado (peça 50) .
Em relação ao "Depoimento do Comandante da Polícia Militar acerca da realização do evento" (peça 34, p. 107) , vale destacar trecho da instrução técnica - devidamente transcrita no relatório do e. Relator - em que seu valor probatório fora contemporizado (peça 35, p. 8-9) :
"58. Entretanto, a jurisprudência desta Corte é no sentido de que declarações de terceiros, isoladamente, não são suficientes para comprovar que recursos públicos transferidos por meio de convênio foram regularmente aplicados na consecução do objeto pactuado.
58.1. Segundo entendimento já pacificado do TCU, essas declarações possuem baixa força probatória, atestando tão somente a existência da declaração, mas não o fato declarado. Por isso, é dever do interessado demonstrar a veracidade do alegado, principalmente quando não apresentados os documentos capazes de estabelecer nexo de causalidade entre o desembolso dos recursos recebidos e os comprovantes de despesas apresentados (Acórdão 166/2009-TCU-Plenário, 3.710/2009-TCU-1a Câmara, 3.131/2010-TCU-1a Câmara, 4.059/2010-TCU-1a Câmara, 4.612/2010-TCU-2a Câmara, 415/2009-TCU-1a Câmara, 153/2007-TCU-Plenário, 1.293/2008-TCU-2a Câmara, 132/2006-TCU-1a Câmara, entre outros) ."
No que diz respeito à alegação de omissão quanto à análise do "contrato firmado com a empresa prestadora de serviço" e do "Comprovante de depósito realizado da Conta do convênio para a conta da empresa contratada", considero suficiente destacar o seguinte trecho da instrução técnica    (peça 35, p. 7, item 50.4) , transcrito no relatório que acompanhou a deliberação aclarada:
"50.4. Os documentos de despesa e os demonstrativos e tabelas permitem um resumo do convênio, mas não significa execução do objeto. Não é porque se forneceu uma nota fiscal, cópia de cheque ou relação de pagamentos que se terá provado a execução do objeto. Esses elementos provam uma execução orçamentária e financeira, mas não significa que tenha havido uma produção de serviços no mundo dos fatos; no máximo, um indício." (g.n.) 
Igualmente no que se refere ao "Anúncio veiculado na rádio local" não há que se falar em omissão, consoante se infere a partir do seguinte trecho da instrução técnica (peça 35, p. 8) :
54. Existe menção a ação de uma rádio de Congo voltada a obtenção de registro do São João, mas não foram juntadas provas alguma aos autos úteis à comprovação. (g.n.) 
 
No que diz respeito às fotografias datadas (peça 34, p. 76-82) , vale ressaltar que o ente concedente já havia examinado registros fotográficos encaminhados pelo responsável (peça 2, p. 267-277) , consoante salienta a unidade técnica (peça 35, item 11.1) , tendo-se concluído que (peça 2, p. 269) :
"Foram apresentadas imagens impressas (fls.113- 119) que não foram suficientes para comprovar a realização do Objeto do Convênio ou mesmo dos itens que compõem o Plano de Trabalho, poste que as imagens não foram identificadas com o nome das bandas e nelas não se observou nenhum elemento capaz de sugerir que foram obtidas no evento proposto (ex: banner/faixa/cartaz/citação da Festa realizada no município em questão) ."
A instrução técnica de peça 35 igualmente abordou tal questão, concluindo pelo seguinte: 
"50.3. As reproduções fotográficas, cinematográficas, os registros fonográficos e, em geral, quaisquer outras reproduções mecânicas ou eletrônicas de fatos ou de coisas fazem prova plena destes, se a parte, contra quem forem exibidos, não lhes impugnar a exatidão (CC, art. 225) . O Ministério do Turismo impugnou essas evidências, cabendo ao gestor fazer prova plena, nos termos da Constituição (art. 70) ."
Como se não bastasse, o Voto apresentado pelo e. Ministro José Múcio à peça 49 destaca especificamente as fotografias e a irrelevância, para fins de responsabilização perante esta Corte, do arquivamento do inquérito policial (peça 34, p. 130-131) :
"9. Ainda a respeito de José Alves da Silva, ressalto que, apesar de terem sido apresentadas fotos de apresentações musicais (peça 2, pp. 251, 253, 255, 257, 259, 261 e 263) , em nenhuma delas, há a indicação de nomes de bandas ou qualquer elemento (banner, cartaz, placa ou algo semelhante) que mostre que está retratado o evento em questão. Ademais, devo anotar que as declarações de terceiros, por si sós, têm baixa força probatória, sendo consideradas apenas quando em conjunto com outros elementos de natureza distinta. 
10. Destaco também que, como bem afirmou o Ministério Público, o inquérito policial instaurado para investigar possível prática de crimes relacionados à execução do convênio em nada altera o curso do presente processo. Independentemente do arquivamento do feito no âmbito do Poder Judiciário, não há informações aptas a alterar a conclusão, no âmbito do TCU, de que não foi cumprido, pelo ex-prefeito, o dever de comprovar a regular aplicação dos valores públicos sob sua responsabilidade. Lembro ainda que se trata de instâncias distintas". (g.n.) 
 
Por fim, no que se refere ao suposto "Comprovante de quebra do sigilo bancário da empresa contratada demonstrando o recebimento do valor acordado pelo serviço prestado", a alegação foi transcrita na instrução técnica (peça 35, p. 9, item 61.4) , tendo-se examinado a data do referido pagamento como sendo "cinco meses após o último show (peça 34, p. 33) " (peça 35, p. 11, item 66.3) , ao final tendo-se concluído que (peça 35, p. 12, itens 67.6-67.7) :
"O gestor não apresentou evidências de que os artistas se apresentaram. Mas trouxe notícia de que a Polícia Federal colheu declarações de pessoas que sugerem a ocorrência das apresentações e obteve dados perante o banco, indicando que os recursos sacados da conta específica foram destinados à Xoxoteando Ltda.
67.7. Esses elementos ajudam a estabelecer o nexo entre o saque na conta e os documentos de faturamento. Não é suficiente para concluir que esses mesmos recursos serão direcionados aos artistas." (g.n.) 
Com efeito, ao contrário do que alega o Embargante, não há que se falar em omissão no Acórdão 1927/2019-TCU-Plenário.
Ante o exposto, manifesto-me por que o Tribunal aprove o acórdão que ora submeto à deliberação deste Colegiado.
TCU, Sala das Sessões Ministro Luciano Brandão Alves de Souza, em 16 de outubro de 2019.
AUGUSTO SHERMAN CAVALCANTI 
Relator